臺灣高等法院民事判決
110年度重上更一字第25號
上  訴  人  黃雪卿  
            黃雪容  
訴訟代理人  陳貴德律師
複 代理 人  石振勛律師
上  訴  人  黃雪莉  
訴訟代理人  呂秋𧽚律師
複 代理 人  王弘熙律師
上  訴  人  黃憲文  
訴訟代理人  楊昀芯律師
            許博凱律師
上  訴  人  黃陳富美
            黃雪貞  
訴訟代理人  楊傳珍律師
上  訴  人  黃貝瑜  
兼上列1人之
訴訟代理人  黃貝玲  
            黃貝琪  
被 上訴 人  李貴美  
訴訟代理人  林世芬律師
上列當事人間請求履行贈與契約事件，上訴人對於中華民國106
年10月13日臺灣臺北地方法院106年度重訴字第411號判決提起上
訴，經最高法院發回更審，被上訴人並為聲明之減縮，本院於11
0年10月26日言詞辯論終結，判決如下：
    主      文
上訴駁回。
第二審及發回前第三審訴訟費用由上訴人連帶負擔。
    事實及理由
一、按訴訟標的對於共同訴訟之各人必須合一確定者，共同訴訟
    人中1人之行為有利益於共同訴訟人者，其效力及於全體；
    不利益者，對於全體不生效力，民事訴訟法第56條第1項第1
    款定有明文。本件被上訴人在原審以黃固榮之全體繼承人黃
    陳富美、黃憲文、黃雪卿、黃雪貞、黃雪容、黃雪莉、黃貝
    瑜、黃貝玲、黃貝琪為被告，起訴請求履行黃固榮對其所負
    贈與土地及金錢之義務，故本件訴訟標的對於原審被告必須
    合一確定。原審判決後，雖僅黃雪卿、黃雪容、黃雪莉提起
    上訴，然形式上有利益於其他共同訴訟人，效力應及於全體
    ，依上開規定，未上訴之原審共同被告黃陳富美、黃憲文、
    黃雪貞、黃貝瑜、黃貝玲、黃貝琪亦應視同上訴，爰併列為
    上訴人。又被上訴人在原審請求上訴人應就坐落新北市○○區
    ○○段000地號土地（下稱系爭土地）辦理繼承登記（見原審
    北司調字卷第4頁反面），嗣因上訴人已於民國107年1月15
    日辦理繼承登記（見本院卷一第255-260頁之土地建物查詢
    資料、異動索引查詢資料），被上訴人在本院減縮此部分聲
    明（見本院卷二第69頁），依民事訴訟法第446條第1項但書
    及第255條第1項第3款規定，應予准許。　
二、被上訴人主張：伊與黃固榮育有3女即黃貝瑜、黃貝玲、黃
    貝琪（下合稱黃貝瑜等3人），但因伊與黃固榮無法律上之
    婚姻關係，黃固榮為照顧伊晚年生活及履行道德上之義務，
    於103年8月23日在意識清楚狀況下，書立贈與契約書2紙（
    下合稱系爭贈與契約），將系爭土地及新臺幣（下同）5000
    萬元贈與伊。嗣黃固榮於103年9月9日死亡，上訴人為黃固
    榮之全體繼承人，並於107年1月15日登記為系爭土地之共有
    人，伊自得依系爭贈與契約及繼承法律關係，請求上訴人將
    系爭土地所有權移轉登記予伊，並於繼承黃固榮遺產範圍內
    ，連帶給付伊5000萬元（被上訴人關於利息之請求，經原審
    判決駁回，未據其聲明不服）。
三、上訴人抗辯：
  ㈠黃陳富美、黃憲文、黃雪卿、黃雪貞、黃雪容、黃雪莉（下
    合稱黃陳富美等6人）以：黃固榮於103年8月23日在病房內
    簽署系爭贈與契約時，被上訴人並未在場，雙方意思表示未
    達合致。且黃貝玲、黃貝瑜未得黃固榮之授權，亦未事先溝
    通確認其真意，擅自擬定系爭贈與契約，趁黃固榮年事已高
    ，臥病在床，深夜時分之精神狀態不佳，無為意思表示能力
    之際，提出系爭贈與契約引導黃固榮簽署，見證人李政中以
    國語朗讀內容，使黃固榮無法充分理解，欠缺為意思表示之
    能力，且黃固榮當場表示若欲贈與，將另立遺囑由黃勝吉見
    證，顯無為贈與之意思。況當時黃固榮帳戶內存款僅367萬
    元，另負有7500萬元之借款債務，多年來從未表示欲將系爭
    土地贈與被上訴人等情，可見其並無贈與系爭土地及現金50
    00萬元之意思。縱認系爭贈與契約已成立，惟被上訴人係黃
    固榮之婚外情對象，黃固榮對被上訴人並無道德上義務，且
    系爭贈與侵害黃固榮全體繼承人之權益，違反誠實信用，黃
    固榮得依民法第408條第1項前段規定撤銷系爭贈與。黃固榮
    已於103年9月3日另立代筆遺囑（下稱系爭遺囑）為撤銷系
    爭贈與契約之意思表示，不因黃固榮死亡而失效，經伊等於
    本件訴訟中將系爭遺囑送達被上訴人而生撤銷之效力，被上
    訴人不得依系爭贈與契約為請求。
  ㈡黃貝瑜等3人則同意依系爭贈與契約約定，將系爭土地移轉登
    記予被上訴人，並於繼承黃固榮遺產範圍內，與其他繼承人
    連帶給付5000萬元予被上訴人。  
四、原審判決上訴人應將系爭土地所有權移轉登記予被上訴人，
    及於繼承黃固榮之遺產範圍內，連帶給付被上訴人5000萬元
    ，駁回被上訴人其餘之訴。上訴人就其敗訴部分不服，提起
    上訴，聲明：㈠原判決（除減縮部分外）不利於上訴人部分
    廢棄；㈡上開廢棄部分，被上訴人於第一審之訴駁回。被上
    訴人則答辯聲明：上訴駁回。
五、兩造不爭執（見本院前審卷第432-433頁）：㈠黃固榮與配偶
    黃陳富美育有黃憲文、黃雪卿、黃雪貞、黃雪容、黃雪莉，
    與被上訴人育有黃貝瑜等3人，但與被上訴人並無婚姻關係
    ，黃固榮於103年9月9日死亡，上訴人為其全體繼承人等情
    ，有遺產稅核定通知書、戶籍謄本、繼承系統表等在卷可稽
    （見原審北司調字卷第8、24-32頁、原審卷第65頁）；㈡被
    上訴人先在系爭贈與契約之受贈人（乙方）欄簽名後，再由
    黃固榮於103年8月23日在新光醫院病房內，在贈與人（甲方
    ）欄親自簽名、捺印，經訴外人李政中、饒慧美、楊適在場
    見證簽名、捺印，系爭贈與契約內容為黃固榮願將系爭土地
    及現金5000萬元贈與被上訴人等情，有系爭贈與契約、系爭
    土地登記謄本、地籍圖謄本（見原審北司調字卷第6-7、9-1
    0頁）、錄影檔案光碟2片（置於本院前審證物袋）、法院就
    錄影光碟之勘驗筆錄為證（見原審卷第115-120頁、本院前
    審卷第182頁），並經原審核對系爭贈與契約原本與影本相
    符（見原審卷第140頁正反面）；㈢黃固榮於103年9月3日由
    訴外人簡維能、黃勝吉、黃信義為見證人，簡維能兼筆記人
    書立系爭遺囑，內容為：「立遺囑人黃固榮於民國103年9月
    2日午夜於新光醫院所書立、委託他人或其他任何方式所製
    作之任何文件（包括但不限遺囑）皆予已撤銷。民國103年8
    月5日至今之期間，立遺囑人於新光醫院所書立、委託他人
    或其他任何方式所製之任何文件，皆予以撤銷，但黃憲文委
    託或指示之文件，不在此限。指定遺囑執行人為簡維能、黃
    勝吉、黃信義。以上是按照立遺囑人的口述意旨筆記而成，
    並當場宣讀講解，經見證人及立遺囑人一致認為與口述意旨
    完全相符」等情，有系爭遺囑可稽（見原審卷第30頁），堪
    認上開事實為真實。
六、被上訴人請求上訴人依系爭贈與契約及繼承法律關係，將系
    爭土地所有權移轉登記予其，及連帶給付其5000萬元等語，
    為黃陳富美等6人所否認，並以前詞置辯。爰就本件爭執事
    項：㈠系爭贈與契約是否已成立生效？㈡系爭贈與契約是否經
    黃固榮撤銷而失效？析述如下：　　
  ㈠系爭贈與契約已成立生效：
  ⒈按贈與契約之成立，須當事人之一方有以財產無償給與他方
    之意思表示，經他方予以允受，為其要件。而受贈人允受之
    意思表示，只須於贈與人有受贈與要約之拘束之意思時為之
    即可（最高法院86年度台上字第732號判決意旨參照）。查
    系爭贈與契約已載明黃固榮願無償贈與被上訴人系爭土地及
    5000萬元之意，經被上訴人預先簽名，由見證人李政中持向
    黃固榮朗讀內容後，黃固榮及3位見證人在契約上簽名、按
    捺指印，由黃貝玲於翌日交給被上訴人等情，業經原審及本
    院前審、本院當庭播放錄影檔案勘驗明確（見原審卷第115-
    120頁、本院前審卷第182頁、本院卷二第70頁），並經在場
    證人即系爭贈與契約之見證人李政中及黃貝玲具結證述明確
    （見本院前審卷第243-252、253-259頁），是黃固榮已明示
    以系爭土地及現金5000萬元無償給與被上訴人之意思，且經
    被上訴人預為允受之意思表示，依上開說明，應認雙方就贈
    與契約必要之點已達成合致，依民法第153條第1項規定，系
    爭贈與契約已於103年8月23日成立生效。
  ⒉黃陳富美等6人雖抗辯：黃固榮無為系爭贈與之意思云云，惟
    查：
　⑴黃固榮簽署系爭贈與契約時，全程坐在病床上，一邊聽李政
    中朗讀系爭贈與契約內容，一邊戴著眼鏡注視著前方桌上之
    紙本契約書，隨後親自簽名、捺印，並注視3位見證人依序
    在其面前簽名、捺印（見原審卷第115-120頁），且過程中
    ，其與在場人言談自若，有稱：「（國語）甲方無償贈與對
    方以下財產現金5000萬元，以上，應該有以上，（台語）50
    00萬哪夠用？」、「不然實在是5000萬哪夠？」、「簽不多
    字不要緊，當然簽是有好沒壞」、「啊他第三人，第三人，
    這樣公證歹勢啦」、「這實在等於好像遺書一樣」、「贈與
    跟，啊這跟遺書也差不了多少啦」、「我若同意贈與，幾元
    給她」、「還還還，讓你們跑一趟」、「3個就可以了嗎？
    」、「現在拿一支筆比拿一支鋤頭還吃力」、「真不好意思
    呢」、「這這都要預備」、「今天明天會怎樣都不知道，對
    吧」、「我這個年紀，快80了」、「啊說不定還能夠撐一兩
    年啊，也不一定」、「還麻煩你們來」、「歹勢啦，啊這這
    這」、「人家幫我們忙，妳要報答」等情，業經原審及本院
    前審、本院當庭播放檔名「VIDEO0042」及「VIDEO0043」錄
    影檔案，並製作勘驗筆錄可稽（見原審卷第115-120頁、本
    院前審卷第182-183頁、本院卷二第70頁），足認黃固榮當
    時意識清楚，對談流暢，已明示贈與之意思，難認其有因罹
    病或深夜而致神智不清之狀態。
　⑵黃陳富美等6人雖以黃固榮不諳國語，不理解系爭贈與契約之
    內容，係在黃貝瑜等人引導下簽署云云。惟查，黃固榮當場
    自行以國語唸出系爭贈與契約上無償贈與等字，並親自簽名
    、捺印，再注視著3位見證人逐一簽名、捺印，已如前述，
    堪認係出於其自由意志而簽署系爭贈與契約。且黃固榮與在
    場人閒聊時，一再明確表示要贈與被上訴人5000萬元，恐其
    他繼承人爭執而興訟，又表示5000萬元不夠，打算再簽1份
    贈與1億元，請八叔來見證，八叔會幫忙作主等情，亦有檔
    名「VIDEO0044」及「VIDEO0045」錄影檔案及黃雪卿所製作
    之譯文可徵（見原審卷第101-103頁），足認黃固榮當時確
    有主動明示贈與被上訴人5000萬元之意思，並非受旁人引導
    始為之。至黃固榮雖習用台語，但其可以國語念出系爭贈與
    契約上之文字，益證其識讀文字及聽講國語並無障礙。黃陳
    富美等6人既不能證明黃固榮無法理解國語，亦不能證明黃
    固榮不識字義，自難僅因李政中係以國語朗讀，即遽認黃固
    榮不解系爭贈與之內容而無贈與之真意。
　⑶黃陳富美等6人雖以黃固榮當場表示如果有同意贈與，會另寫
    一份遺書由其弟弟見證，可見其要另立遺囑始生效力云云。
    惟黃固榮有明示贈與之意思，並未表示應待其另簽遺囑始生
    效力，已詳述如前，至於其所稱：「這實在等於好像遺書一
    樣」、「我若同意贈與，幾元給她」等語（見原審卷第117
    頁反面、本院前審卷第182-183頁），綜觀上述4個錄影檔案
    之勘驗結果，應係黃固榮認其既同意贈與，即生給與被上訴
    人之效力，並非其認系爭贈與契約無效，應另立遺囑始生效
    力之意。
　⑷黃陳富美等6人又以：黃固榮帳戶僅有3百餘萬元，另有7500
    萬元之借款債務，且從未表示欲將系爭土地贈與被上訴人，
    可見其無贈與之意思云云，並提出金錢消費借貸契約及公證
    書為證（見本院前審卷第293-297頁）。惟查，黃固榮之遺
    產總額為15億7078萬2070元，課稅遺產淨額為7億0219萬678
    4元，未償債務僅1330萬元，有105年8月18日遺產稅核定通
    知書在卷足憑（見原審北司調字卷第8頁），堪認黃固榮確
    有贈與被上訴人系爭土地及5000萬元之資力。至該金錢消費
    借貸契約及公證書，縱記載黃固榮有於103年5月至7月間向
    黃勝吉借款7500萬元，然該契約約定之還款期限為105年7月
    7日，而105年8月之遺產稅核定通知書並未再列載此項債務
    ，可見該借款債務應已清償完畢，況縱扣除此項債務，黃固
    榮之遺產淨額仍有數億元，故難僅憑此借款契約逕認黃固榮
    無能力贈與系爭土地及5000萬元予被上訴人。再查，被上訴
    人為系爭土地相鄰地即新北市○○區○○段000地號土地之共有
    人，其上同段711建號建物亦為被上訴人所有，有土地及建
    物查詢資料、地籍圖可稽（見本院卷一第251、261頁、原審
    北司調字卷第10頁），而系爭土地向來係作為711建物之後
    院使用之事實，據黃貝玲陳述明確（見本院卷一第187頁）
    ，其他上訴人未予爭執，則黃固榮將系爭土地贈與被上訴人
    ，使被上訴人得依現狀繼續合併使用兩筆土地及建物，亦合
    於情理，難認黃固榮無贈與之意思。
　⑸從而，黃陳富美等6人執前詞抗辯黃固榮並無系爭贈與之意思
    云云，均難認可取。　
  ㈡黃固榮並未為撤銷系爭贈與契約之意思表示：
  ⒈按代筆遺囑，由遺囑人指定三人以上之見證人，由遺囑人口
    述遺囑意旨，使見證人中之一人筆記、宣讀、講解，經遺囑
    人認可後，記明年、月、日，及代筆人之姓名，由見證人全
    體及遺囑人同行簽名，遺囑人不能簽名者，應按指印代之，
    民法第1194條定有明文。代筆遺囑未依此法定方式製作者，
    自屬無效（最高法院81年度台上字第484號判決意旨參照）
    。所謂「口述」，乃以口頭陳述，用言詞為之，不得以其他
    舉動表達，倘遺囑人完全省略「言語口述」之程序，僅以點
    首、搖頭或擺手示意判斷記載或以記號文字表示遺囑意旨者
    ，均不能解為遺囑人之口述，以防止他人左右遺囑人之意思
    或誤解遺囑人之舉動（最高法院97年度台抗字第645號裁定
    意旨參照）。查系爭遺囑係由見證人簡維能預先擬定，於10
    3年9月3日逐字朗讀，惟黃固榮全程躺臥床上，手上未持紙
    本，並未逐字核對內容，僅以「嗯」、搖頭、點頭方式回應
    等情，業經本院勘驗錄影檔案明確（見本院卷一第488-493
    頁），則系爭遺囑並非黃固榮由口述意旨使簡維能筆記，依
    上開說明，自難認符合民法第1194條所定代筆遺囑之要件。
    被上訴人雖於本院前審程序中表示不爭執系爭遺囑之效力（
    見本院前審卷第134頁）。惟按民事訴訟法第279條第1項所
    謂「自認」，係指當事人主張之事實，經他造於訴訟上承認
    其為真實者而言，其對象僅以事實為限，至法律問題非為自
    認之客體，當事人就此所為之陳述，並無當然拘束法院之效
    力（最高法院109年度台上字第3057號、102年度台上字第21
    0號判決意旨參照）。準此，本院不受其拘束，仍得判認系
    爭遺囑不生代筆遺囑之效力。　　　
　⒉黃陳富美等6人雖稱：黃固榮簽署系爭遺囑時，即已為撤銷系
    爭贈與之意思表示云云，惟查：
　⑴系爭遺囑記載：「民國103年8月5日至今之期間，立遺囑人於
    新光醫院所書立、委託他人或其他任何方式所製之任何文件
    ，皆予以撤銷」（見原審卷第30頁），僅泛指任何文件，並
    未特定撤銷之標的包括系爭贈與契約。又黃固榮簽署系爭遺
    囑前，黃勝吉、黃信義雖一再提及前晚即105年9月2日深夜
    有人來找黃固榮簽立書面一事，但黃固榮及其他在場人均未
    提及其於105年8月23日簽立之系爭贈與契約，難認系爭遺囑
    所載「撤銷」之標的包括系爭贈與契約。
　⑵且黃固榮針對黃勝吉、黃信義之提問，並未承認其有簽署系
    爭贈與契約或其他文書之事實，其稱：「（黃勝吉：昨晚誰
    來找你？）嗯？」、「（黃勝吉：昨晚誰來找你？）（黃固
    榮搖頭）」、「（黃勝吉：有人來找你？）蛤？」、「（女
    聲問：半夜啊，晚上，誰來找你？）（黃固榮沒回答）、「
    （黃勝吉：昨晚的事沒關係；簡維能：對啊，你有同意就好
    ……）昨晚哪有誰來找我做什麼？」、「（黃信義：你可能忘
    了啦）」、「（黃信義：就是說喔，現在第二點就是說你8
    月初5來住院，中間不知道跟誰簽有什麼變更有什麼財產變
    更我們都不知道，是不是你這中間有簽……因為我以後幫你處
    理這些事情，你如果沒變卦，實際上簽什麼我不知道你也不
    知道忘記了）（黃固榮點頭）」、「（黃信義：所以那東西
    都作廢）昨晚誰去？（黃信義：昨晚，還有你住院這兩個禮
    拜……有變動什麼我也不知道，你也忘記了）」、「（黃固榮
    轉頭）有嗎？誰去？」、「（黃勝吉：不知道，你這個先講
    ，等下我再跟你解釋）應該要先解釋」、「（黃勝吉：先解
    釋跟這沒關係。你過去想的跟這個沒關係，那跟這沒關係）
    哪沒……前晚哪有人要找我？」、「（黃勝吉：前晚有兩個男
    的一個女的來找你，半夜。應該是超過12點，門都關著一兩
    個小時，我不知道做什麼事，有講話有簽什麼嗎？）」、「
    （黃勝吉：有簽什麼？那是誰啊？我不知道）」、「（簡維
    能：那我問你喔，所以你同意這樣，我們先寫好，這不影響
    ，如果沒有就沒有，如果有，我們寫這個比較好，所以你有
    同意寫這些資料嗎？）（黃固榮點頭）」（見本院卷一第48
    8-491頁），則無論黃固榮係故意裝傻隱瞞其有簽署其他文
    書之事，或當真不記得曾經簽署其他文書之事，均堪認其當
    時主觀意識所欲撤銷之標的並不包括系爭贈與契約。
　⑶又黃固榮與黃勝吉、黃信義上開對話中所稱前一晚所簽署之
    文件，係標的為新北市林口區、淡水區土地之遺囑，有黃貝
    玲所提103年9月2日遺囑可稽（見本院前審卷第303-305頁）
    ，並非系爭土地及現金5000萬元贈與契約。再由見證人簡維
    能朗讀系爭遺囑後，向黃固榮說明：「其實是說最主要是說
    ，這段期間你可能不知道說簽什麼文件，怕說……」，黃勝吉
    稱：「這只是補充、補充而已」，簡維能：「對，補充，都
    沒什麼變，那你同意喔？」，黃信義：「那你先簽，啊阿伯
    ，我以後幫你排解這些事情，我剛剛說的是照你在事務所說
    的意思。你在醫院這段時間如果有跟人簽什麼，不管跟誰都
    不算數」、「那你那時在事務所的意思如果不同也不算數。
    你以後如果要改變意思，你叫他們請我來，我幫你處理」、
    「我才有辦法知道你的意思」、「不然你私底下跟人家簽什
    麼，我們都不知道，以後怎麼幫你處理這些事情，好嗎？」
    ，黃固榮方點頭、簽字（見本院卷一第492頁），黃固榮亦
    有表示：「意思就是說在事務所……才會圓滿」，黃信義：「
    對嘛，那時你在事務所跟卡茲（指黃勝吉）跟我交代……」（
    見本院卷一第493頁），堪認黃固榮所謂「撤銷」之真意，
    乃回復依照其前在事務所委託黃勝吉、黃信義辦理事務之本
    旨，與此本旨相斥之其他文書均予撤銷。然黃陳富美等6人
    既未舉證證明黃固榮先前在事務所委託黃勝吉、黃信義辦理
    事務之內容，有包括系爭土地及現金5000萬元之處理方法，
    自不能證明系爭贈與契約有違反黃固榮先前委託事務之本旨
    ，而屬撤銷之標的。　
　⑷綜上，黃陳富美等6人既不能證明黃固榮於103年9月3日有為
    撤銷系爭贈與契約之意思表示，則系爭贈與契約仍屬有效，
    被上訴人自得依系爭贈與契約為請求。
七、綜上所述，被上訴人依系爭贈與契約及繼承之法律關係，請
    求上訴人將系爭土地所有權移轉登記予被上訴人，及於繼承
    黃固榮之遺產範圍內，連帶給付被上訴人5000萬元，為有理
    由，應予准許。從而原審就此部分為上訴人敗訴之判決，核
    無不合，上訴論旨指摘原判決此部分不當，求予廢棄改判，
    為無理由。
八、本件事證已臻明確，兩造其餘之攻擊或防禦方法及所用之證
    據，經本院斟酌後，認為均不足以影響本判決之結果，爰不
    逐一論列，附此敘明。
九、據上論結，本件上訴為無理由，依民事訴訟法第449條第1項
    、第78條、第85條第2項，判決如主文。
中　　華　　民　　國　　110 　年　　11　　月　　23　　日
                  民事第二十五庭
                      審判長法  官  謝碧莉
                            法  官  楊惠如
                            法  官  林晏如
正本係照原本作成。
如不服本判決，應於收受送達後20日內向本院提出上訴書狀，其
未表明上訴理由者，應於提出上訴後20日內向本院補提理由書狀
（均須按他造當事人之人數附繕本）上訴時應提出委任律師或具
有律師資格之人之委任狀；委任有律師資格者，另應附具律師資
格證書及釋明委任人與受任人有民事訴訟法第466 條之1第1項但
書或第2項所定關係之釋明文書影本。
中　　華　　民　　國　　110 　年　　11　　月　　24　　日

  　　　　　　　　　　　　　書記官  簡維萍